【裁判字號】    89,上,283
【裁判日期】    890913
【裁判案由】    履行契約
【裁判全文】
臺灣高等法院民事判決  八十九年度上字第二八三號
    上  訴  人  甲○○
    訴訟代理人  周承武  律師
    被  上訴人  乙○○  住台北縣鶯歌鎮○○○街二一號
    訴訟代理人  戴森雄  律師
                戴嘉惠  律師
右當事人間履行契約事件，上訴人對於中華民國八十八年十二月九日臺灣板橋地方法
院第一審判決（八十八年度訴更字第十號），提起上訴，本院判決如左：
    主    文
上訴駁回。
第二審訴訟費用由上訴人負擔。
    事    實
一、上訴人聲明求為判決：(一)、原判決廢棄。(二)、被上訴人應給付上訴人新台幣（下
    同）二百五十萬元，及自起訴狀繕本送達之翌日起至清償日止，按年息百分之五
    計算之利息。(三)、願供擔保請准宣告假執行。(四)、第一、二審訴訟費用由被上訴
    人負擔。其事實上陳述，除與原判決記載相同部分，予以引用外，並補稱略以：
    (一)、上訴人承接被上訴人與訴外人陳臣煜所簽訂之合建契約，被上訴人即有協助
    排除障礙之義務，即訴外人陳金井亦有自行拆除房屋之義務，此觀諸訴外人陳金
    井與被上訴人間於民國（下同）八十一年五月十七日所簽訂拆屋之協議書即明，
    從而無論被上訴人係依其與訴外人陳臣煜間所簽訂合建契約之約定，或依誠信原
    則，均有排除障礙之義務。所用證據，援用原審之立證方法。
二、被上訴人聲明求為判決：(一)、上訴駁回。(二)、第二審訴訟費用由上訴人負擔。(三)
    、如受不利判決，願預供擔保請准宣告免為假執行。其事實上陳述，除與原判決
    記載相同部分，予以引用外，並補稱略以：(一)、占用後方房屋基地者為訴外人陳
    金井，並非被上訴人，被上訴人從未影響上訴人工程之進行，反因訴外人陳金井
    之未配合拆除房屋而同受其害；而訴外人陳金井之所以未配合拆除房屋，係因上
    訴人不願依合建契約附註十四之約定給付訴外人陳金井拆除及恢復原狀費用所致
    ，實不可歸責於被上訴人。至合建契約第六條所謂「如發生糾紛由甲方負責」，
    係指因土地所有權不清所致之糾紛，不包括因上訴人不願負擔拆除及回復原狀費
    用，致訴外人陳金井末配合拆除所致之糾紛。且被上訴人補貼訴外人陳金井十七
    萬元，使訴外人陳金井同意與上訴人達成和解，已盡力協助上訴人排除訴外人陳
    金井占用上地之障礙。被上訴人既無可歸責之原因，則上訴人之損害賠償請求即
    無理由。(二)、單純之房價不足以證明確有買主欲購買上訴人之房屋，故上訴人據
    此主張所失利益，亦無足取。上訴人之利息支出，實係上訴人享受貸款利益所生
    之結果，與系爭工程是否遲延，亦無何因果關係可言。且查依債務不履行之法律
    關係，亦無從請求精神上損害賠償。縱上訴人有精神上損害亦非可歸責於被上訴
    人之事由所致。所用證據，援用原審之立證方法。
    理    由
一、本件上訴人起訴主張：被上訴人於八十一年五月十七日與訴外人陳臣煜簽訂合建
    契約書（下稱系爭合建契約），嗣於八十三年四月十二日由上訴人受讓訴外人陳
    臣煜與被上訴人間之上開契約，依系爭合建契約之甲方（指被上訴人）保證其所
    提供之土地產權清楚，並絕不影響申請使用執照及土地移轉登記，如發生糾紛，
    由甲方負責，且不得影響乙方（指上訴人）工程進行，詎本工程於八十三年十一
    月間開工，欲拆除原有舊屋時，基地後方被訴外人陳金井占用部分不肯拆遷，只
    得先拆除前半部舊屋，被上訴人並未善盡排解糾紛之責，因而延誤整個工程之進
    行，至八十六年六月十九日始取得使用執照，期間已延誤一年又六個月，致上訴
    人受有房價下跌所失利益一百萬元、利息損害九十萬元，及精神上損害之慰藉金
    六十萬元等情，爰依系爭合建契約之約定及民法第二百十六條之規定，求為命被
    上訴人給付二百五十萬元及法定遲延利息之判決。
    被上訴人則以：依系爭合建契約附註七、十、十四之約定，房屋後方空地比上之
    房屋拆除、恢復原狀費用由上訴人負責，為求拆除順利，被上訴人於簽約同日之
    八十一年五月十七日與占用後方基地之訴外人陳金井協議拆除及恢復原狀之費用
    由被上訴人負擔，俾取得訴外人陳金井之配合。此協議與上訴人無關，但顯係有
    利於上訴人工程進行之約定。上訴人於開工後，本應先拆除後方房屋而後建築，
    但上訴人為規避此項負擔，竟未先進行拆除工程，即先施作主結構體，致因後方
    占用房屋未拆，無法依原設計圖施工，已違反系爭合建契約附註六之約定。此時
    ，上訴人欲申請使用執照，發現空地比仍不足，拆除工程已不能免，乃於完工後
    之八十五年十二月間與訴外人陳金井訴訟，後因被上訴人同意補貼訴外人陳金井
    十七萬元，訴外人陳金井始於八十六年一月二十三日同意以十八萬元與上訴人達
    成訴訟外和解，二筆款項合計為三十五萬元，依系爭合建契約之約定，應全部由
    上訴人負擔，卻演變成被上訴人分擔近二分之一。由此可知，實因上訴人為圖免
    給付三十五萬元拆除及回復原狀之補償費用，致有後續私自變更設計、變更施作
    位置及使用執照無法取得等情事；被上訴人並無可歸責之原因，並已盡協助之義
    務，上訴人請求損害賠償為無理由等語，資為抗辯。
二、經查上訴人主張被上訴人於八十一年五月十七日與訴外人陳臣煜簽訂系爭合建契
    約，嗣於八十三年四月十二日由上訴人受讓訴外人陳臣煜與被上訴人間之上開契
    約，而本件工程於八十三年十一月間開工，迨八十六年六月十九日始取得使用執
    照之事實，為被上訴人所不爭執，並有上訴人所提出合建契約書、房地產合建轉
    讓契約書及建造執照可證（見原審卷第九十一頁至第九十四頁第十三頁至第十七
    頁、第六十頁），固堪信為真實。
三、依系爭合建契約第六條固約定：「甲方（指被上訴人）保證其所提供之土地產權
    清楚，並絕不影響申請使用執照及土地移轉登記，如發生糾紛由甲方負責，且不
    得影響乙方（指上訴人）工程之進行。」惟該契約另以手寫方式將別附註七、十
    、十四約定「工地左右、後面房屋之屋頂如有損害時由乙方（指上訴人）負責修
    護」、「空地比後面屋頂施工，恢復原狀均由乙方負擔」、「本件房屋後面之空
    地比上之房屋拆除，恢復原狀之費用由乙方負責」（見原審卷第九十四頁），是
    訴外人陳金井占用後面空地比上房屋之拆除、恢復原狀之費用均應由上訴人負擔
    。而上訴人復自認「我要拆訴外人陳金井之房子，他要求三十五萬（元），金額
    太高我當然不肯負擔，拆除是我的責任沒錯，金額太高我不能給」（見原審訴更
    卷第七十八頁），足證訴外人陳金井之房屋之所以不願配合拆除，全係因上訴人
    與訴外人陳金井就拆除、恢復原狀之補償費用未能達成協議所致。雖上訴人主張
    被上訴人應先取得訴外人陳金井之同意拆除云云，惟查，被上訴人已於與訴外人
    陳臣煜簽訂系爭合建契約之同日之八十一年五月十七日與訴外人陳金井就占用空
    地之房屋部分達成協議，約定：「如因申請使用執照，須拆除乙方（指訴外人陳
    金井）部份房屋時，乙方無條件部份拆除，俟使用執照核發時，甲方（指被上訴
    人）再負責施工恢復原狀交與乙方，其中拆除、恢復原狀之費用均由甲方負擔」
    ，亦有被上訴人所提出之協議書為證（見原審卷第九十五頁）。足證被上訴人確
    已與訴外人陳金井協議拆除訴外人陳金井占用土地之房屋，而該拆除、恢復原狀
    之費用依系爭合建契約附註十四之約定，均應由上訴人負擔，再徵諸上訴人迄至
    八十五年間仍未履行上開拆除訴外人陳金井房屋之義務，直至八十五年十二月二
    日上訴人始向簡易庭起訴，請求訴外人陳金井拆除房屋（八十五年度板調字第一
    四八六號－見原審卷第六十九頁至第七十二頁），嗣經雙方於訴訟外成立和解，
    上訴人同意給付訴外人陳金井十八萬元（見原審卷第七十三頁和解書），益證拆
    除訴外人陳金井占用部分之房屋為上訴人之責任。由於上訴人與訴外人陳金井就
    該拆除、恢復原狀之費用金額一直未能達成合意，致訴外人陳金井不願配合拆屋
    ，顯不可歸責於被上訴人。故而上訴人主張被上訴人未依約履行排除訴外人陳金
    井占有土地之責，因而延誤整個工程之進行云云，殊無足取。
四、從而，上訴人依據系爭合建契約之約定及民法第二百一十六條之規定，請求被上
    訴人給付二百五十萬元及自起訴狀繕本送達翌日起至清償日止之法定遲延利息，
    自屬不應准許。原審所為上訴人敗訴之判決，核無違誤，上訴論旨猶執前詞指摘
    原判決不當，求予廢棄改判，為無理由。
五、至兩造其餘之攻擊或防禦方法及未經援用證據，經本院斟酌後，認為均不足以影
    響本判決之結果，自無逐一詳予論駁之必要，併此敘明。
六、據上綸結，本件上訴為無理由，依民事訴訟法第四百四十九條第一項、第七十八
    條，判決如主文。
中    華    民    國    八十九    年        九      月        十三      日
                              臺灣高等法院民事第十三庭
                                  審判長法  官  林  鄉  誠
                                        法  官  陳  駿  璧
                                        法  官  劉  清  景
右正本係照原本作成。
如不服本判決，應於收受送達後二十日內向本院提出上訴書狀，其未表明上訴理由者
，應於提出上訴後二十日內向本院補提理由書狀（均須按他造當事人之人數附繕本）
上訴時應提出委任律師或具有律師資格之人之委任狀；委任有律師資格者，另應附具
律師及格證書及釋明委任人與受任人有民事訴訟法第四百六十六條之一第一項但書或
第二項（詳附註）所定關係之釋明文書影本。
中    華    民    國    八十九    年        九      月        十五      日
                                        書記官  高  澄  純
附註：
民事訴訟法第四百六十六條之一（第一項、第二項）：
對於第二審判決上訴，上訴人應委任律師為訴訟代理人。但上訴人或其法定代理人具
有律師資格者，不在此限。
上訴人之配偶、三親等內之血親、二親等內之姻親，或上訴人為法人、中央或地方機
關時，其所屬專任人員具有律師資格並經法院認為適當者，亦得為第三審訴訟代理人
。


司法院資訊處製作；財團法人民間司法改革基金會備份。
